臺灣屏東地方法院民事判決
110年度訴字第662號
原      告  林進福  
訴訟代理人  鄭榮順  
被      告  黃金來  
            莊許碧霞

訴訟代理人  鄧樹欉  
被      告  許炎皇  
上二人共同
訴訟代理人  周元培律師
被      告  葉立民  

訴訟代理人  陳姿尹  
被      告  劉雲生  
            張簡楊玉眞

            張簡東振
上列當事人間請求分割共有物事件，本院於民國111年8月11日言
詞辯論終結，判決如下：
    主  文
一、兩造共有坐落屏東縣○○鄉○○段000○000○000地號土地，應按
    下列方法合併分割：
㈠、如附圖二所示暫編728地號土地面積445.98平方公尺分歸被告
    劉雲生取得。
㈡、如附圖二所示暫編728⑴地號土地面積170.66平方公尺分歸原
    告林進福取得。
㈢、如附圖二所示暫編728⑵地號土地面積65.99平方公尺分歸被告
    葉立民取得。
㈣、如附圖二所示暫編728⑶地號土地面積49.91平方公尺分歸被告
    張簡東振取得。
㈤、如附圖二所示暫編728⑷地號土地面積341.32平方公尺分歸被
    告莊許碧霞、許炎皇取得，按附表一編號3至4備註欄所示比
    例維持共有。
㈥、如附圖二所示暫編728⑸地號土地面積120.75平方公尺分歸被
    告黃金來取得。
㈦、如附圖二所示暫編728⑹地號土地面積341.32平方公尺分歸被
    告張簡楊玉真取得。
二、訴訟費用由兩造按如附表二應有部分欄所示比例負擔。
    事實及理由
一、本件被告張簡楊玉眞、張簡東振經合法通知，均未於言詞辯
    論期日到場，核無民事訴訟法第386條各款所列情形，爰依
    原告聲請，由其一造辯論而為判決。
二、原告主張：
    兩造共有坐落屏東縣○○鄉○○段000○000○000地號土地（下合
    稱系爭3筆土地），面積分別為512.37平方公尺、574.38平
    方公尺、449.18平方公尺，共有人及應有部分如附表一所示
    。系爭3筆土地相鄰，其使用目的並無不能分割之情形，亦
    未以契約訂有不分割之期限，惟其分割方法迄不能協議決定
    ，爰提起本件分割共有物之訴，依民法第823、824條規定，
    請求裁判合併分割系爭3筆土地，並提出如本判決附圖三之
    分割方案。
三、被告則以：
㈠、劉雲生陳稱：同意分割，且同意採原告主張之分割方案。
㈡、莊許碧霞、許炎皇陳稱：同意分割，惟不同意原告主張之分
    割方案，另提出如本判決附圖四之分割方案。
㈢、黃金來、葉立民陳稱：同意分割，同意採取本判決附圖二之
    分割方案。
㈣、除上開被告外，其餘被告未於言詞辯論期日到場，亦未提出
    書狀作何聲明或答辯。
四、得心證之理由：
㈠、系爭3筆土地得否合併分割：
    按共有物除因物之使用目的不能分割或共有人間契約訂有不
    分割之期限者外，各共有人，得隨時請求分割共有物，又共
    有物分割之方法，共有人不能協議決定者，法院得因任何共
    有人之聲請，以原物分配或變價分配之，民法第823條第1項
    及第824條第2項規定甚明。復按共有人部分相同之相鄰數不
    動產，各該不動產均具應有部分之共有人，經各不動產應有
    部分過半數共有人之同意，得適用前項規定，請求合併分割
    。但法院認合併分割為不適當者，仍分別分割之。民法第82
    4條第6項亦有明文。經查，系爭3筆土地分別為兩造按如附
    表一所示應有部分比例所共有，且無不分割之約定，亦無因
    物之使用目的不能分割情形，於起訴前無法協議分割，自得
    隨時請求分割共有物；又系爭3筆土地共有人部分相同、土
    地相鄰，原告就各該土地均具應有部分，而到庭共有人雖有
    各自主張之分割方案，然均係以合併分割系爭3筆土地為前
    提所提出之方案，堪認就合併分割乙節有經各土地應有部分
    過半數共有人之同意，是原告提起本件合併分割共有物之訴
    ，核屬有據。
㈡、系爭3筆土地應如何分割始符合兩造利益：
  ⒈定共有物分割之方法，法院有自由裁量之權，不受共有人聲
    明、主張或分管約定之拘束，但仍應斟酌各共有人之意願、
    共有物之性質、價格、分割前之使用狀態、經濟效用、分得
    部分之利用價值及全體共有人之利益等有關情狀，定一適當
    公平之方法以為分割（最高法院96年台上字第108號判決意
    旨參照）。
  ⒉經查，系爭3筆土地北側臨中興路1巷，其上坐落門牌號碼屏
    東縣○○鄉○○路0巷00號、36號、32號、30號等5棟房屋（其中
    有2棟房屋共用32號門牌號碼），分別為原告、被告葉立民
    、張簡楊玉真、黃金來、莊許碧霞、許炎皇等人所有，業經
    本院至現場勘驗明確，復有勘驗筆錄、現場照片、建物登記
    謄本、房屋稅籍紀錄表、屏東縣枋寮地政事務所110年6月29
    日屏枋地二字第11030377600號函附之土地複丈成果圖在卷
    可稽（見本院卷一第69至78、93、123至134、201至216、24
    3至249頁），復為兩造所不爭執，堪信屬實。
  ⒊本院斟酌如本判決附圖二（見本院卷二第65頁，亦為本判決
    附圖二）所示之分割方法，將暫編地號728土地分歸被告劉
    雲生、728⑴土地分歸原告、728⑵土地分歸被告葉立民、728⑶
    土地分歸被告張簡東振、728⑷土地分歸被告莊許碧霞、許炎
    皇、728⑸土地分歸被告黃金來、728⑹土地分歸被告張簡楊玉
    真。兩造分得土地地形尚屬完整，且比對本判決附圖一之現
    況圖，可知各共有人分得位置與其各自所有建物坐落位置大
    致相符，使房地為同一人所有，並降低將來可能拆除建物之
    糾紛；再參以到庭之共有人黃金來、葉立民均同意此方案（
    見本院卷二第100頁），張簡楊玉眞及張簡東振則未於言詞
    辯論期日到庭或出具書狀表示反對意見；至原告、被告莊許
    碧霞、許炎皇、劉雲生雖另有主張之分割方案，惟其等方案
    就各共有人分配之位置均與本判決所採之方案相同，差別僅
    在於是否預留共有道路及土地地形（其等方案不採之理由詳
    下述），而非全然反對此分割方案，是本院認如附圖二所示
    之分割方案，應屬適當。
  ⒋其餘方案不採納之理由：
　⑴原告、被告劉雲生之方案（見本院卷一第361頁，亦為本判決
    附圖三）：與本判決所採之方案大致相同，差別僅在於預留
    如附圖三暫編地號728地號（面積35.82平方公尺）由全體共
    有人維持共有供作道路使用。惟查，此方案預留之暫編地號
    728地號土地，僅分得暫編地號728⑴土地之原告及分得728⑷
    土地之被告莊許碧霞、許炎皇有利用該部分土地之可能，其
    餘共有人均無須經由該部分土地對外通行，而被告莊許碧霞
    、許炎皇亦已反對此方案，是此方案僅單純為原告個人之利
    益，卻要求全體共有人共同分擔該部分土地面積，進而壓縮
    其他共有人單獨分得土地之面積，殊非公允。何況本判決所
    採取之方案，亦已使原告分得之土地直接與中興路1巷相鄰
    ，並無在另外預留土地供作道路使用之必要。
　⑵被告莊許碧霞、許炎皇之方案（見本院卷一第357頁，亦為本
    判決附圖四）：與本判決所採之方案大致相同，差別僅在於
    暫編地號728⑷南側、728⑸土地北側之地形差異。本院認被告
    告莊許碧霞、許炎皇之方案將使分得暫編地號728⑸土地之被
    告黃金來，其分得土地地形幾乎成三角形，顯然影響其土地
    價值；而本判決採取之方案，可使黃金來分得土地更為完整
    ，雖因修正方案結果，不免使被告莊許碧霞、許炎皇分得之
    暫編地號728⑷土地南側稍呈不規則狀，惟此已考量對於黃金
    來、莊許碧霞、許炎皇3人衝擊最小、不得不然之結果，故
    本院仍認本判決附圖二所示之分割方案屬對各共有人最為公
    平、適當之方案。
四、綜上所述，原告依民法第823條、第824條請求合併分割系爭
    3筆土地，於法有據。本院斟酌共有人分割意願、土地現況
    、整體土地經濟效用及全體共有人利益等具體情狀，認系爭
    3筆土地依如附圖二之分割方案而為分割，實屬適當，爰判
    決如主文所示。
五、末按分割共有物乃具非訟事件之性質，本院斟酌情形決定適
    當之分割方法，不因何共有人起訴而有不同，判決結果實質
    上亦無何者勝訴或敗訴之問題，各共有人均因系爭3筆土地
    分割而同受分割之利益，爰依民事訴訟法第80條之1規定，
    由兩造按附表二所示應有部分比例負擔訴訟費用。
六、訴訟費用負擔之依據：民事訴訟法第80條之1。
中　　華　　民　　國　　111 　年　　9 　　月　　8 　　日
                  民事第一庭    法　官  林政斌
正本係照原本作成。
如對判決上訴，須於判決送達後20日內向本院提出上訴狀，其未
表明上訴理由者，應於提出上訴後20日內向本院補提理由書狀（
均須按他造當事人之人數附繕本）。
如委任律師提起上訴者，應一併繳納上訴審裁判費。　　　　　
　　　　
中　　華　　民　　國　　111 　年　　9 　　月　　8 　　日
                                書記官  戴仲敏
　　　　　　　　　
附表一
編 號     德興段728     德興段729      德興段730  分割前               分割後      使用分區      住宅區       住宅區       住宅區         共有人 應有部分  面積 (㎡）  應有部分 面積 (㎡） 應有部分 面積 (㎡） 合計面積 (㎡）    原告方案  被告莊許碧霞、許炎皇之方案 本院採取之方案   備註 1 林進福 45分之5 56.93 45分之5 63.82 45分之5 49.91 170.66 728⑴ 166.66㎡ 728 35.82㎡ 728⑴ 170.66㎡ 728⑴ 170.66㎡ 單獨所有 2 黃金來 9分之1 56.93 9分之1 63.82     120.75 728⑸ 117.90㎡  728⑸ 120.75㎡ 728⑸ 120.75㎡ 單獨所有 3 莊許碧霞 9分之1 56.93 9分之1 63.82 9分之1 49.91 170.66 728⑷ 333.32㎡  728⑷ 341.32㎡ 728⑷ 341.32㎡ 維持共有 莊許碧霞 2分之1 許炎皇 2分之1 4 許炎皇 9分之1 56.93 9分之1 63.82 9分之1 49.91 170.66      5 葉立民 528分之68 65.99          65.99 728⑵ 64.50㎡  728⑵ 65.99㎡ 728⑵ 65.99㎡ 單獨所有 6 劉雲生 528分之108 104.80 3分之1 191.46 3分之1 149.72 445.98 728⑺ 435.65㎡  728 445.98㎡ 728 445.98㎡ 單獨所有 7 張簡楊玉眞 9分之2 113.86 9分之2 127.64 9分之2 99.82 341.32 728⑹ 333.32㎡  728⑹ 341.32㎡ 728⑹ 341.32㎡ 單獨所有 8 張簡東振          9分之1 49.91 49.91 728⑶ 48.76㎡  728⑶ 49.91㎡ 728⑶ 49.91㎡ 單獨所有  合計   1 512.37    1 574.38    1  449.18 1535.93 1500.11㎡ 35.82㎡ 1535.93㎡ 1535.93㎡  
附表二(訴訟費用負擔比例)　　　　　　　　　　　　　　　　
編號 共有人 應有部分 1 林進福 153593分之17066 2 黃金來 153593分之12075 3 莊許碧霞 153593分之17066 4 許炎皇 153593分之17066 5 葉立民 153593分之6599 6 劉雲生 153593分之45598 7 張簡楊玉眞 153593分之34132 8 張簡東振 153593分之4991